ACORDAO-COMPLETO-2454210

ACÓRDÃO 134/2021 ATA 2/2021 - PLENÁRIO

VISTOS, relatados e discutidos estes autos de Representação, com pedido de medida cautelar, oferecida pela CBMaq - Companhia Brasileira de Máquinas a respeito de possíveis irregularidades ocorridas no Pregão Eletrônico para Registro de Preços 10/2020, a cargo da Superintendência Regional da Codevasf em Bom Jesus da Lapa/BA (Codevasf-2ª SR) , cujo objeto é o fornecimento de máquinas, por Sistema de Registro de Preços, visando atender às necessidades de diversos municípios na área de abrangência da 2ª Superintendência Regional da Codevasf no Estado da Bahia;
ACORDAM os Ministros do Tribunal de Contas da União, reunidos em Sessão do Plenário, diante das razões expostas pelo Relator e com fundamento no art. 276, caput e §1º, do Regimento Interno deste Tribunal, em:
9.1. referendar a medida cautelar suspensiva do Pregão Eletrônico para Registro de Preços 10/2020, deferida em 22 de janeiro de 2021 por meio da decisão monocrática;
9.2.  dar ciência do presente Acórdão à Superintendência Regional da Codevasf em Bom Jesus da Lapa/BA (Codevasf-2ª SR) e à representante, informando-lhes que o teor integral desta deliberação será disponibilizado no endereço eletrônico www.tcu.gov.br/acordaos.

Representação sobre supostas irregularidades em licitação que teve por objeto contratar o fornecimento de máquinas, por sistema de registro de preços, visando atender às necessidades de diversos municípios na área de abrangência da 2ª Superintendência Regional da entidade no Estado da Bahia.

Codevasf - Superintendência Regional de Bom Jesus da Lapa/BA - 2ª SR.

3. Representante: CBMaq - Companhia Brasileira de Máquinas (CNPJ 11.239.764/0002-31)

13.1. Ministros presentes: Ana Arraes (Presidente), Walton Alencar Rodrigues, Benjamin Zymler, Augusto Nardes, Aroldo Cedraz, Raimundo Carreiro (Relator), Bruno Dantas, Vital do Rêgo e Jorge Oliveira.
13.2. Ministros-Substitutos presentes: Marcos Bemquerer Costa, André Luís de Carvalho e Weder de Oliveira.

ACORDAO-COMPLETO-2464569

Acórdão 556/2021 - Plenário

RAIMUNDO CARREIRO

Trata-se de Representação, com pedido de medida cautelar, oferecida pela CBMaq - Companhia Brasileira de Máquinas a respeito de possíveis irregularidades ocorridas no Pregão Eletrônico para Registro de Preços 10/2020, a cargo da Superintendência Regional da Codevasf em Bom Jesus da Lapa/BA (Codevasf-2ª SR) , cujo objeto é o fornecimento de máquinas, por Sistema de Registro de Preços, visando atender às necessidades de diversos municípios na área de abrangência da 2ª Superintendência Regional da Codevasf no Estado da Bahia.  
2.	Todos os 18 itens do certame foram adjudicados, com exceção do item 15, para o qual está pendente apreciação de recurso por parte da entidade licitante. Valor total já adjudicado: R$ 34.030.663,71. Vigência: 12 meses contados da assinatura da ata.
3.	A representante insurgiu-se contra o item 9.1.1 "c" do Termo de Referência anexo ao Edital 10/2020, que exige dos licitantes, na fase de habilitação técnica, comprovação de que possuam rede de assistência técnica no âmbito do Estado da Bahia.
4.	Após exame técnico dos autos, a Secretaria de Controle Externo de Aquisições Logísticas (Selog) propôs, em instrução às peças 17 a 18, conhecer da representação, indeferir a cautelar pleiteada e, no mérito, considerá-la parcialmente procedente, verbis:
"INSTRUÇÃO INICIAL DE REPRESENTAÇÃO COM PEDIDO DE CAUTELAR 
	A. IDENTIFICAÇÃO DO PROCESSO 

	TC Processo 034.469/2020-6 
	Parcialmente procedente. Arquivamento 

	UNIDADE JURISDICIONADA 
	UASG 

	Codevasf - Superintendência Regional de Bom Jesus da Lapa/BA - 2ª SR  
	195004 

OBJETO 
Fornecimento de máquinas, por Sistema de Registro de Preços, visando atender às necessidades de diversos municípios na área de abrangência da 2ª Superintendência Regional da CODEVASF, no Estado da Bahia (peça 8, p. 5)  
	REPRESENTANTE 
	CNPJ 

	CBMAQ - Companhia Brasileira de Máquinas 
	11.239.764/0002-31 

	HÁ PEDIDO DE SUSTENTAÇÃO ORAL? 
	PROCURAÇÃO  

	Não 
	Peça 2 

	MODALIDADE 
	NÚMERO DO CERTAME 
	CRITÉRIO DE JULGAMENTO 

	Pregão Eletrônico para Registro de Preços 
	10/2020 
	Menor preço por item 

	VIGÊNCIA 
	VALOR ADJUDICADO 

	12 (doze) meses a contar da data de assinatura da Ata de Registro de Preços (peça 8, p. 40) 
	R$ 34.030.663,71 (peça 13) 

FASE DO CERTAME 
Todos os itens foram adjudicados, com exceção do item 15, que está pendente de apreciação de recurso (peças 13 a 16) .  
B. ALEGAÇÕES DO REPRESENTANTE  
1.	O representante alega, em suma, que:  
1.1.	ao analisar os termos do edital 10/2020 publicado pela Codevasf-2ª SR, deparou-se com exigências habilitatórias restritivas à competitividade do certame, constantes do item 9.1.1 "c" do Termo de Referência, anexo I do edital, reproduzido a seguir (peça 1, p. 3) : 
c) A licitante deverá comprovar, por meio de declaração ou apresentação da rede de assistência técnica autorizada, que os fabricantes dos bens fornecidos possuem assistência técnica no âmbito do Estado da Bahia; 
1.2.	impetrou impugnação à Codevasf-2ª SR apontando a irregularidade dessa exigência editalícia. Chama a atenção para os termos do Acórdão 2311/2020-TCU-Plenário, relatado pelo Ministro Aroldo Cedraz, através do qual esse Tribunal dá ciência à representada no sentido de que "sejam adotadas medidas internas com vistas à prevenção de exigência irregular de possuir assistência técnica autorizada no estado do Tocantins para fins de habilitação ou aceitabilidade da proposta, e não apenas da licitante vencedora no momento da contratação, tendo em vista se impor custos prévios aos licitantes, podendo atuar como fator de restrição à competitividade do certame, em afronta à jurisprudência deste Tribunal (...) "; 
1.3.	sua impugnação foi julgada improcedente pelo pregoeiro, que assim justificou sua decisão (peça 1, p. 3) : 
 (...) 
Ratificamos a relevância de termos assistência técnica na região do processo licitatório, neste caso, no estado da Bahia, levando em consideração o fato de a Codevasf não possuir estoque de material para possível substituição, o que implicaria em descontinuidade de ações sobretudo no que se refere à inclusão produtiva. Logo, a exigência de uma assistência técnica diminuiria a probabilidade de atrasos no andamento de possíveis chamados de reparos ou trocas de peças. 
 (...) 
1.4.	há a real necessidade de serem unificados os diversos entendimentos da Codevasf acerca de exigências em certames licitatórios, pois há superintendências que sequer pedem assistência técnica do bem licitado, até porque já é obrigação comercial entre cliente e fornecedor; ao passo que existem outras que "travam" tanto que somente os fornecedores locais conseguem se credenciar no certame, como foi o caso da Codevasf aqui representada. A empresa CBMAQ não teve oportunidade de participar do certame por não ter assistência técnica autorizada da marca dentro do estado da Bahia (peça 1, p. 5) ; 
1.5.	tal exigência editalícia fere o princípio da isonomia constante do art. 3º da Lei 8.666/1993, um dos mais importantes princípios licitatórios que assegura o tratamento igualitário a todos os licitantes com vistas a ampliar o rol dos interessados e obter, assim, a proposta mais vantajosa à administração pública (peça 1, p. 5) . Por outro lado, a igualdade de condições das licitações é princípio de estatura constitucional presente no art. 37, XXI, da CR/88: " (...) somente serão permitidas exigências de qualificação técnica e econômica indispensáveis à garantia do cumprimento das obrigações" (peça 1, p. 7) ; 
1.6.	existem outras maneiras de garantir a assistência técnica da máquina ofertada, como por exemplo exigir ao vencedor do certame prestar assistência técnica in loco no prazo máximo de (xxx) dias ou horas por exemplo, não sendo assim um item de inabilitação, permitindo a participação a nível nacional, gerando concorrência e consequentemente melhor preço para aquisição, sem perder a segurança da assistência técnica prestada com qualidade (peça 1, p. 7) ; 
1.7.	esse egrégio Tribunal de Contas tem se posicionado constantemente contra a exigência de qualquer documentação para habilitação dos licitantes, se não a prevista no art. 40 do Decreto 10.024/2019 e nos arts. 27 a 31 da Lei 8.666/1993, o que exclui o direito à exigência em tela, conforme entendimento do TCU no Acórdão 641/2004-TCU-Plenário, relatado pelo Ministro Ubiratan Aguiar nos seguintes termos: "direcionar o edital de uma compra com as características de determinado conjunto de fornecedores não tem nenhuma convergência com o trabalho de especificar corretamente o objeto pretendido para um determinado processo de licitação" (peça 1, p. 8) ; 
2.	Finalmente, o representante apresenta seu pedido no sentido de que: 
I	- seja conhecida a presente Representação; 
II	- seja concedida medida liminar, inaudita altera parte, para suspender o pregão eletrônico 10/2020, corrigindo-se em edital a exigência restritiva apontada, posto que presentes os pressupostos autorizadores à concessão de medida emergencial até a decisão do mérito da demanda; 

III	- seja intimada a Companhia de Desenvolvimento dos Vales do São Francisco e do Parnaíba - Codevasf, na pessoa de seu Diretor Presidente, o Sr. Marcelo Andrade Moreira Pinto, para apresentar razões de justificativa; e 
IV	- no mérito, seja julgado procedente o pedido da representante, para que seja suspenso o Pregão Eletrônico 10/2020, reformado o edital de vícios, republicado e dar prosseguimento ao certame sem vícios, bem como outras razões que venham a ser apuradas por este Egrégio Tribunal.  
	C. EXAME DE ADMISSIBILIDADE 
	
	LEGITIMIDADE DO AUTOR 
	
	O representante possui legitimidade para representar ao Tribunal? 
 (Fundamento: art. 87, § 2º, da Lei 13.303/2016, c/c o art. 237 do Regimento Interno/TCU) 
	Sim 

	REDAÇÃO EM LINGUAGEM COMPREENSÍVEL 
	
	A representação está redigida em linguagem clara e objetiva, contém nome legível, qualificação e endereço do representante? (Fundamento: art. 235 do Regimento Interno/TCU) 
	Sim 

	INDÍCIO CONCERNENTE À IRREGULARIDADE OU ILEGALIDADE 
	
	A representação encontra-se acompanhada do indício concernente à irregularidade ou ilegalidade apontada pelo autor? (Fundamento: art. 235 do Regimento Interno/TCU) 
	Sim 

	COMPETÊNCIA DO TCU 
	
	A representação trata de matéria de competência do TCU? (Fundamento: art. 235 do Regimento Interno/TCU) 
	Sim 

	INTERESSE PÚBLICO 
	
	Os argumentos do autor indicam a possibilidade de existência de interesse público, caso restem comprovadas as supostas irregularidades apontadas na peça inicial. 
 (Fundamento: art. 103, § 1º, da Resolução - TCU 259/2014) 
	Sim 

Análise quanto ao interesse público: Confirmadas as alegações do representante, restará configurada restrição indevida à competição. 

CONCLUSÃO QUANTO AO EXAME DE ADMISSIBILIDADE 

3. Presentes todos os requisitos de admissibilidade constantes no art. 87, § 2º, da Lei 13.303/2016, c/c os arts. 235 e 237, VII, do Regimento Interno/TCU, e no art. 103, § 1º, da Resolução - TCU 259/2014, a representação deve ser conhecida. 
D. MEDIDA CAUTELAR - AVALIAÇÃO DOS PRESSUPOSTOS 
PERIGO DA DEMORA 
Há decisão judicial ou administrativa, sem especificação de prazo, para Não suspender o andamento do processo licitatório ou a contratação? 
	No 
contratações decorrentes Registro Preços: 

	caso 
de de 
	A ata de registro de preços decorrente do certame já foi assinada? 
	Não 

			O contrato decorrente da ata de registro de preços (que, porventura, seja objeto da representação/denúncia) já foi assinado? 
	Não 

			A ata de registro de preços decorrente do certame ainda possui saldo que permita novas contratações pelo órgão gerenciador ou por eventuais adesões? 
	Não se aplica 

Análise: 
4. Está configurado o pressuposto do perigo da demora uma vez que não há qualquer decisão judicial ou administrativa para suspender o andamento do processo licitatório, ademais o certame ainda não foi homologado e a ata de registro de preços ainda não foi assinada e consequentemente os contratos decorrentes da mesma. 

PERIGO DA DEMORA REVERSO 
	O serviço/bem é essencial ao funcionamento das atividades da Unidade Jurisdicionada? 
	Não há informação 

	A Unidade Jurisdicionada está coberta contratualmente pelo serviço com razoável vigência (há a possibilidade de voltar a fase ou refazer o certame, a depender da consequência da concessão de cautelar no caso concreto) ou admite prorrogação excepcional? 
	Não se aplica 

	Caso haja a possibilidade de manutenção do contrato com a atual prestadora dos serviços, as condições dessa contratação seriam melhores (menor preço e atendimento satisfatório) que o que se está em vias de contratar? 
	Não se aplica 

Análise: 
5. Não há como avaliar o pressuposto do perigo da demora reverso, uma vez que não há informação sobre a essencialidade dos bens ao funcionamento das atividades da Codevasf e sobre a urgência dessa aquisição. 

PLAUSIBILIDADE JURÍDICA 
	A Unidade Jurisdicionada está sujeita aos normativos supostamente infringidos? 
	Sim 

	Há plausibilidade nas alegações do representante ou nas verificações realizadas pela Unidade Técnica? 
	Sim 

	Há indício de sobrepreço ou superfaturamento? 
	Não 

	Há grave risco de lesão ao erário, inexecução ou execução insatisfatória do objeto? 
	Não 

Análise quanto à plausibilidade jurídica e quanto à necessidade de adoção de medida cautelar: 
6.	Tratam os autos de representação oposta junto a este Tribunal por empresa licitante inconformada com exigências habilitatórias constantes do item 9.1.1 "c" do Termo de Referência anexo ao Edital 10/2020 publicado pela  Codevasf-2ª SR, que exigia dos participantes comprovação de possuírem rede de assistência técnica no âmbito do Estado da Bahia. O representante impetrou impugnação a essas exigências, a qual foi julgada improcedente pelo pregoeiro (peça 12) . 

7.	Os arts. 27 a 31 do Estatuto das Licitações c/c art. 40 do Decreto 10.024/2019 estabelecem quais os documentos podem ser exigidos dos interessados em participar de certame promovido pelo Poder Público com o objetivo de celebrar futuro contrato. Referidos dispositivos buscam evitar que pessoas, físicas ou jurídicas, que não tenham qualificação mínima venham a ser contratadas, colocando em risco a execução do ajuste e, em última análise, o atingimento do interesse público adjacente. 
8.	Entretanto, a própria Norma Legal que rege a matéria veda a exigência de documentos outros que não aqueles estabelecidos nos dispositivos acima. Garante-se, com tal medida, que todos aqueles que preencham os requisitos mínimos para contratar com a Administração possam participar do certame em igualdade de condições. Concretiza-se, dessa forma, o princípio constitucional da impessoalidade presente no art. 37, XXI, uma vez que evita que o agente público possa, por motivos de índole subjetiva, afastar do certame este ou aquele interessado. 
9.	No que se refere à exigência de comprovação de rede de assistência técnica, a jurisprudência do Tribunal é firme no sentido de que os arts. 30 e 31 da Lei 8.666/1993, ao utilizarem a expressão 'limitar-se-á', elenca de forma exaustiva todos os documentos que podem ser exigidos para habilitar tecnicamente um licitante. Não há previsão legal de comprovação de disponibilidade de assistência técnica a ser ofertada pelo fabricante dos produtos ofertados. A Súmula TCU 272 é clara quanto à impossibilidade de se impor custos prévios aos licitantes, ao atuar como fator inibidor de uma ampla participação de empresas interessadas no certame, conforme adiante reproduzido: 
SÚMULA 272 - No edital de licitação, é vedada a inclusão de exigências de habilitação e de quesitos de pontuação técnica para cujo atendimento os licitantes tenham de incorrer em custos que não sejam necessários anteriormente à celebração do contrato. 
10.	Portanto, há plausibilidade jurídica nessa alegação do representante, tendo em vista que a exigência como posta, como critério para classificação da proposta, pode-se configurar como uma exigência habilitatória restritiva à competitividade do certame. Entretanto, ao se analisar as propostas apresentadas pelos concorrentes (peças 14 e 15) , como a seguir demonstrado, verifica-se que tal fato não ocorreu, pois dez empresas de diversos estados (Tratormaster, de Salvador-BA; Otmiza, de Goiânia-GO; Revemar, de Marabá-PA; XCMZ, de Pouso Alegre-MG, Sotreq, de Salvador-BA; Jonathan, de São Paulo-SP; DCCO, de Goiânia-GO; Rezetec, de Aparecida de Goiânia-GO; Yanmar, de Indaiatuba-SP e Tramec, de Feira de Santana-BA) apresentaram suas propostas e disputaram o objeto da licitação apresentando seus lances em ampla competitividade, conforme se verifica em consulta à Ata de Realização do Pregão (peça 14) : 
11.	Dessa análise, constata-se que a exigência contida no item 9.1.1 "c" do Termo de Referência não causou prejuízo à Administração Pública, uma vez que o objeto do certame foi disputado por um número representativo de concorrentes, resultando num valor final a ser levado para a Ata de Registro de Preços num total de R$ 34.030.663,71, valor este inferior ao montante estimado pela Codevasf num total de R$ 2.696.846,18, equivalente a uma economia de 7,34%. 
12.	Apesar de uma das irregularidades constatadas ter sido a inclusão no edital de exigência de os fabricantes das máquinas em disputa possuírem rede de assistência técnica no estado da Bahia (item 9.1.1 "c" do Termo de Referência) referente à fase de habilitação, e tal exigência não contar com respaldo legal, já que não prevista no rol taxativo dos arts. 27 a 31 da Lei 8.666/93 c/c art. 40 do Decreto 10.024/2019, não se mostra aderente ao interesse público que o procedimento licitatório retroceda ao seu início, com nova publicação do instrumento convocatório com a devida exclusão do malsinado item. 
13.	As circunstâncias do caso concreto não revelaram ter havido prejuízo ao erário ou indícios de direcionamento do certame. Assim, uma medida mais enfática, como a anulação da licitação em virtude desta exigência irregular soa demasiada e contrária ao interesse público. Acredita-se que os custos de uma eventual anulação do pregão eletrônico podem superar os benefícios dela advinda, sendo ainda mais danoso ao interesse público. 
14.	Ressalte-se, todavia, que essa falha já havia sido identificada no TC Processo 028.257/2020-0, que tratou de representação, oposta pela mesma representante destes autos, referente ao Pregão Eletrônico 10/2020 conduzido pela Codevasf (sede) , cujo objeto era o "Fornecimento, transporte, carga e descarga de materiais, equipamentos e veículos, por Sistema de Registro de Preços, destinados à implantação de ações de inclusão produtiva em diversos municípios localizados na área de atuação da Codevasf, no Estado do Tocantins". 
15.	No âmbito daquele processo, foi proferido o Acórdão 2311/2020-TCU-Plenário, relatado pelo Ministro Aroldo Cedraz e mencionado pelo representante nestes autos, através do qual foi determinada a ciência à Codevasf no sentido de que "sejam adotadas medidas internas com vistas à prevenção de exigência irregular de possuir assistência técnica autorizada no estado do Tocantins para fins de habilitação ou aceitabilidade da proposta, e não apenas da licitante vencedora no momento da contratação, tendo em vista se impor custos prévios aos licitantes, podendo atuar como fator de restrição à competitividade do certame, em afronta à jurisprudência deste Tribunal 
 (...) "  
16.	A ciência do Acórdão 2311/2020-TCU-Plenário ocorreu em 1/10/2020, conforme aviso de recebimento do Ofício 52.552/2020-TCU/Seproc, constante da peça 22 do                 TC  Processo 028.257/2020-0. Portanto, a referida ciência ocorreu após a publicação do edital e início da sessão pública (29/09/2020) da licitação de que trata o presente processo. Sendo assim, não resta caracterizada a reincidência na falha após ciência por este Tribunal, o que poderia ensejar aplicação de multa. Também entende-se desnecessária repetir a mesma ciência.  
17.	Feitas essas considerações, apesar de configurados os pressupostos da plausibilidade jurídica e do perigo da demora, propõe-se indeferir o pedido de medida cautelar, uma vez ausente o interesse público na medida. 
18.	Ademais, entende-se que os elementos constantes dos autos permitem, desde já, a avaliação quanto ao mérito da presente representação como parcialmente procedente.  
	E. IMPACTO DOS ENCAMINHAMENTOS PROPOSTOS 

	Haverá impacto relevante na Unidade Jurisdicionada e/ou na sociedade, decorrente dos encaminhamentos propostos? 
	Não 

	F. PEDIDO DE INGRESSO AOS AUTOS, DE INFORMAÇÕES/VISTAS/CÓPIAS, E DE SUSTENTAÇÃO ORAL 

	Há pedido de ingresso aos autos? 
	Não 

	Há pedido de informações/vistas/cópia do processo? 
	Não 

	Há pedido de sustentação oral? 
	Não 

	G. PROCESSOS CONEXOS E APENSOS 

	Há processos conexos noticiando possíveis irregularidades na contratação ora em análise? 
	Não 

	Há processos apensos? 
	Não 

	H. PROPOSTA DE ENCAMINHAMENTO 

19.	Em virtude do exposto, propõe-se: 
19.1.	conhecer da representação, satisfeitos os requisitos de admissibilidade constantes no art. 87, § 2º, da Lei 13.303/2016, c/c os arts. 235 e 237, VII, do Regimento Interno deste Tribunal, e no art. 103, § 1º, da Resolução - TCU 259/2014;
19.2.	no mérito, considerar a presente representação parcialmente procedente; 
19.3.	indeferir o pedido de concessão de medida cautelar formulado pelo representante; 
19.4.	informar à Companhia de Desenvolvimento dos Vales do São Francisco e do Parnaíba - Codevasf - 2ª SR, e ao representante do acórdão que vier a ser proferido, destacando que o relatório e o voto que fundamentam a deliberação ora encaminhada podem ser acessados por meio do endereço eletrônico www.tcu.gov.br/acordaos; e 
19.5.	arquivar os presentes autos, nos termos art. 169, III, do Regimento Interno deste Tribunal."  (Grifos no original) 
5.	Ao apreciar o feito em juízo de cognição sumária, próprio da presente etapa processual, discordei das conclusões da unidade técnica pois, apesar de a ciência dada à Codevasf pelo Acórdão 2311/2020-TCU-Plenário (relator: Ministro Aroldo Cedraz) , o dispositivo legal tido por violado     (art. 30 da Lei 8.666/93) é preexistente à publicação do edital do Pregão Eletrônico 10/2020.
6.	Posto isso, implementei, em decisão proferida à peça 20, de 22/1/2021, medida cautelar inaudita altera pars para suspender o certame até deliberação final deste Tribunal. 
7.	É o relatório.

Não atuou.

REPRESENTAÇÃO. SUPERINTENDÊNCIA REGIONAL DA CODEVASF EM BOM JESUS DA LAPA/BA. PREGÃO ELETRÔNICO PARA REGISTRO DE PREÇOS 10/2020. FORNECIMENTO DE MÁQUINAS. EXIGÊNCIA DE REDE DE ASSISTÊNCIA TÉCNICA AUTORIZADA NO ESTADO DA BAHIA. CAUTELAR SUSPENSIVA INAUDITA ALTERA PARS DEFERIDA. REFERENDO.

REPRESENTAÇÃO (REPR)

Secretaria de Controle Externo de Aquisições Logísticas (Selog).

Relato o presente processo em razão de sorteio realizado na forma do art. 18-B da Resolução-TCU 175/2005.
2.	Nos termos do art. 276, § 1º, do Regimento Interno deste Tribunal, submeto a este Plenário, para referendo, a medida cautelar por implementada em decisão proferida à peça 20, de 22/1/2021, para suspender, até deliberação final deste Tribunal, o Pregão Eletrônico para Registro de Preços 10/2020, sob a responsabilidade da Superintendência Regional da Codevasf em Bom Jesus da Lapa/BA (Codevasf-2ª SR) , cujo objeto é o fornecimento de máquinas, por Sistema de Registro de Preços, visando atender às necessidades de diversos municípios na área de abrangência da 2ª Superintendência Regional da Codevasf no Estado da Bahia.
3.	O objeto da representação tangencia o item 9.1.1 "c" do Termo de Referência anexo ao Edital 10/2020, que exige dos licitantes, na fase de habilitação técnica, comprovação de que possuam rede de assistência técnica no âmbito do Estado da Bahia.
4.	Diante da presença da fumaça do bom direito e do perigo da demora, combinados com a ausência de perigo da demora reverso, suspendi cautelarmente o certame em questão nos seguintes termos, verbis:
"9.	A fumaça do bom direito encontra-se revelada na exigência, em edital (item 9.1.1 "c" do Termo de Referência anexo ao Edital 10/2020) , para fins de habilitação técnica, de a licitante possuir rede de assistência técnica autorizada no Estado da Bahia. A medida pode ter restringido a competitividade do certame, o que deve ser mais bem apurado ao longo da instrução processual.
10.	Isso porque há de se ter em mente que é taxativo o rol de documentos de habilitação técnica constantes do art. 30 da Lei 8.666/1993. Nesse sentido, ao estabelecer requisito ausente do art. 30 da Lei 8.666/1993, a Administração incorre no risco de criar possível condição que reduz a competitividade da licitação ao impor custos adicionais aos licitantes, o que é vedado nos termos da Súmula 272/TCU: 
SÚMULA 272 - No edital de licitação, é vedada a inclusão de exigências de habilitação e de quesitos de pontuação técnica para cujo atendimento os licitantes tenham de incorrer em custos que não sejam necessários anteriormente à celebração do contrato.  
11.	Ademais, esse mesmo entendimento foi o adotado pelo Tribunal ao proferir o Acórdão 2311/2020-TCU-Plenário, relator Ministro Aroldo Cedraz, em que o Colegiado deu ciência à Codevasf (sede) de irregularidade semelhante à apurada nos presentes autos (exigência, como requisito de habilitação, de a empresa licitante possuir rede de assistência técnica na unidade da federação onde serão prestados os serviços) .
12.	Presente, portanto, a fumaça do bom direito.
13.	Quanto ao perigo da demora, o requisito mostra-se presente na medida em que, de acordo com elementos probatórios até então carreados aos autos, o certame ainda não se encontra homologado e não há contrato celebrado com as empresas já declaradas vencedoras.
14.	Por seu turno, o perigo da demora reverso se mostra ausente, uma vez que não é possível colher dos autos que a Administração correria o risco de ter suspensos o fornecimento ou a execução de serviços essenciais, ou de sofrer prejuízo com a suspensão da licitação.
15. 	Do exposto, CONHEÇO da Representação, satisfeitos os requisitos de admissibilidade constantes no art. 87, § 2º, da Lei 13.303/2016, c/c os arts. 235 e 237, VII, do Regimento Interno deste Tribunal, e no art. 103, § 1º, da Resolução - TCU 259/2014, e, com fulcro no art. 11 da Lei 8.443/1992, DECIDO:
	a) ADOTAR MEDIDA CAUTELAR, com fulcro no art. 276 do Regimento Interno/TCU, para suspender o andamento do Pregão Eletrônico para Registro de Preços 10/2020, a cargo da Superintendência Regional da Codevasf em Bom Jesus da Lapa/BA - Codevasf-2ª SR (CNPJ 00.399.857/0014-40) , até que o Tribunal delibere definitivamente sobre o mérito da matéria, devendo a Codevasf-2ª SR abster-se de praticar qualquer ato com vistas à execução de contrato eventualmente já firmado;
b) DETERMINAR a realização de oitiva da Superintendência Regional da Codevasf em Bom Jesus da Lapa/BA - Codevasf-2ª SR (CNPJ 00.399.857/0014-40) , com amparo no art. 250, inciso V, do Regimento Interno/TCU, para que, no prazo de 15 (quinze) dias, se pronuncie em relação ao seguinte ponto: 
i) exigência, para fins de habilitação ou aceitabilidade da proposta, de a licitante possuir rede de assistência técnica autorizada no Estado da Bahia (item 9.1.1 "c" do Termo de Referência anexo ao Edital 10/2020) , considerando que a medida pode ter restringido a competitividade do certame;
c) DETERMINAR a realização de diligência à Codevasf-2ª SR, com fundamento nos artigos 157 e 187 do Regimento Interno deste Tribunal, para que, no prazo de 15 (quinze) dias:
i) informe a este Tribunal o andamento atualizado do Pregão Eletrônico para Registro de Preços 10/2020;
ii) elenque os nomes das empresas declaradas vencedoras no certame, informando o CNPJ e indicando, individualmente, os itens a elas adjudicados;
iii) indique os contratos eventualmente já assinados decorrentes do Pregão Eletrônico para Registro de Preços 10/2020, detalhando as informações pertinentes (valor contratual, vigência, parte contratada, objeto, execução orçamentária e financeira, etc.) ;
d) FACULTAR à Codevasf-2ª SR manifestar-se, no prazo de 15 dias, sobre os pressupostos da medida cautelar ora concedida;
e) ALERTAR à Codevasf-2ª SR que o não cumprimento de decisão do Tribunal de Contas da União ou de diligência do Relator no prazo assinado, sem justificativa, enseja a aplicação da multa do inciso IV do art. 58 da Lei 8.443-1992, a qual independe de audiência; 
f) ALERTAR os responsáveis pelo Pregão Eletrônico para Registro de Preços 10/2020, no âmbito da Codevasf-2ª SR, inclusive a autoridade designada pela sua homologação e assinatura de contratos, de que que eventual consumação de irregularidades em razão do certame sujeitará os respectivos agentes às sanções legais previstas na Lei 8.443/92; 
g) ENCAMINHAR cópia da presente decisão à Codevasf-2ª SR, a fim de servir como subsídio às respostas de oitiva e diligência, informando-lhe quanto à possibilidade deste Tribunal vir a determinar a anulação dos atos decorrentes do certame, caso haja elementos suficientes para a decisão de mérito, que caracterizem afronta às normas legais e/ou a possibilidade de ocorrência de prejuízos à Administração; e
h) ALERTAR à Secretaria de Controle Externo de Aquisições Logísticas para que, vencido o prazo da oitiva e diligência, com ou sem manifestação da unidade jurisdicionada, reinstrua a matéria e reencaminhe os autos a meu Gabinete. 
16.	À Seproc, para notificação desta decisão, com urgência (medida cautelar concedida) , e ciência à representante."
5.	Ante o exposto, VOTO por que seja adotado o Acórdão que ora submeto a este Colegiado no sentido do referendo da medida cautelar deferida na decisão constante da peça 20, de 22/1/2021.
TCU, Sala das Sessões Ministro Luciano Brandão Alves de Souza, em 27 de janeiro de 2021.
RAIMUNDO CARREIRO 
Relator